【裁判字號】    89,台非,12
【裁判日期】    890107
【裁判案由】    偽造文書
【裁判全文】
最高法院刑事判決                                  八十九年度台非字第一二號
    上 訴 人  最高法院檢察署檢察總長
    被    告  甲○○
右上訴人因被告偽造文書案件，對於台灣高雄地方法院中華民國八十七年六月二十三
日第一審確定判決（八十七年度訴字第三八六號，起訴案號：台灣高雄地方法院檢察
署八十六年度偵字第一四一九○號），認為違法，提起非常上訴，本院判決如左：
    主  文
原判決關於違背法令部分撤銷。
    理  由
非常上訴理由稱：「按判決不適用法則或適用不當者，為違背法令。刑事訴訟法第三
百七十九條定有明文。又稅捐稽徵法第四十七條第一款之規定，係將納稅義務人公司
之責任，基於刑事政策之考慮，於其應處徒刑範圍內，轉嫁於公司之負責人，故於此
情形而受罰之公司負責人，乃屬於「代罰」之性質，其既非逃漏稅捐之納稅義務人，
當無所謂基於概括犯意逃遲稅捐，亦無所謂與他人有逃漏稅捐之犯意聯絡及行為分擔
之可言。又刑法第五十五條所謂之牽連犯，必須二個以上之行為有方法與結果之關係
，始足構成，亦即必須以犯一罪之方法行為犯他罪，或以犯一罪之結果行為犯他罪，
方得成立牽連關係，公司負責人既非逃漏稅捐之納稅義務人，其僅係代罰而已，公司
以不正當方法逃漏稅捐，縱由該公司負責人或其他有權代表公司之自然人代表公司為
之，究非屬於公司負責人本身之犯罪行為，自與該公司負責人之其他犯罪行為間，無
方法結果之牽連關係可言。而公司為法人，既不具有犯罪能力，自無犯意，其於稅捐
稽徵法充其量僅係受罰主體，尤無所謂概括犯意與犯意聯絡之存在，故公司以不正當
方法逃漏稅捐，當不可能成立連續犯與共犯，該公司負責人因而代罰，亦不應成立連
續犯與共犯，公司逃漏稅捐多次，其負責人應成立多次罪刑，併合處罰。（八十七年
度台上字第一九七四號判決參照）。本件依原判決所認定之事實，被告甲○○係公司
負責人，於薪資扣繳憑單、領薪表等為多次不實登載及提出行使，藉此不正方法逃漏
稅捐犯有行使偽造私文書、業務登載不實及詐術逃漏稅捐罪嫌。原審竟認有連續及牽
連關係，而從一重處斷，揆諸前開判決意旨，顯有判決適用法則不當之違法。又原判
決既認定被告甲○○明知黃奇新於民國八十三年三月至八十四年十二月間並未在公司
任職工作，亦未在公司取得薪資或任何報酬，竟製作不實之黃奇新八十三年及八十四
年度在安捷機械工程有限公司領薪之領薪表，依卷附該領薪表影本內容以觀，乃該公
司支給黃奇新薪資之憑證，屬於被告行為時商業會計法（似漏植第十五條）第一款之
原始憑證。被告應併犯該商業會計法第六十六條第一款之填製不實會計憑證罪。原判
決未一併論科，亦有判決不適用法則之違誤。案經確定，爰依刑事訴訟法第四百四十
一條、第四百四十三條規定，提起非常上訴，以資救濟」等語。
本院按刑法第五十五條之牽連犯，必須二個以上之行為有方法與結果之牽連關係，始
足構成，亦即必須以犯一罪之方法行為犯他罪，或以犯一罪之結果行為犯他罪，方有
牽連關係可言；而刑法第五十六條之連續犯，除客觀上須具備連續數行為而犯同一性
質之罪名外，在主觀上尤須具備概括之犯意，否則不能成立連續犯；另稅捐稽徵法第
四十七條第一款之規定，係將納稅義務人之公司之責任，基於刑事政策之考量，於其
應處徒刑範圍，轉嫁於公司之負責人，故於此情形而受罰之公司負責人，乃屬「代罰
」性質，而與銀行法第一百二十五條第二項之處罰法人「行為負責人」之情形有別，
則公司負責人既非逃漏稅捐之納稅義務人，當無所謂基於概括犯意逃漏稅捐之情事，
公司負責人之代罰，自不能成立連續犯，且該公司負責人本人之其他行為，雖成立他
罪，然與代罰之上揭違反稅捐稽徵法間，亦無方法與目的，或行為與結果之牽連關係
，皆無適用連續犯及牽連犯之餘地。又檢察官就犯罪事實之一部起訴者，其效力及於
全部，法院基於審判不可分之原則，應就全部事實加以審判，倘起訴與判決論罪之事
實間，具有事實上、實質上或裁判上一罪之審判不可分關係，而確定判決竟漏未一併
審判時，與可分之數罪漏未判決而僅予以補充判決救濟即可之情形不同，即有已受請
求之事項未予判決之違法，且屬刑事訴訟法第四百四十七條第一項第一款之判決違背
法令，而非僅屬同條項第二款之訴訟程序違背法令，自得提起非常上訴救濟。本件原
判決既認被告甲○○係高雄市宏捷機械工程有限公司（下稱宏捷公司）負責人，就宏
捷公司以不正當方法逃漏營利事業所得稅部分，對被告適用稅捐稽徵法第四十七條第
一款、第四十一條論以公司負責人逃漏稅捐罪，本罪既屬代罰性質，自不能成立連續
犯及牽連犯，然原判決竟又於理由欄二及三，認被告先後二次逃漏稅捐犯行，時間緊
接，手段及構成要件相同，顯係基於概括犯意為之，應依連續犯規定論以一罪，且與
被告本人行為所犯刑法第二百十六條、第二百二十條、第二百十條之行使偽造準私文
書罪及同法第二百十六條、第二百十五條之行使業務上登載不實文書罪間，有方法結
果之牽連關係，應從一重依行使偽造準私文書罪處斷云云，揆諸首揭說明，已有適用
實體法則不當之判決違背法令。復依原判決所確認之事實，認定被告基於概括之犯意
，自民國八十三年三月起，至八十四年十二月止，連續盜用黃奇新印章，盜蓋在宏捷
公司八十三年三月至八十四年十二月之薪資印領清冊上，偽造黃奇新向宏捷公司領得
新台幣（下同）八萬三千四百四十元及十八萬元薪資，分別據以填報不實之黃奇新八
十三年度及八十四年度各類所得扣繳暨免扣繳憑單，再分別持向財政部高雄市國稅局
小港稽徵所申報等情，則被告此部分行為，除犯原判決已援引之前揭行使偽造準私文
書罪及行使業務登載不實文書罪外，因該等薪資印領清冊，屬商業會計憑證，被告為
商業負責人，以明知為不實之事項而填製該等會計憑證之行為，尚牽連犯商業會計法
第七十一條第一款之填製不實會計憑證罪（商業會計法係於被告行為終了前之八十四
年五月十九日即已修正公布施行，非常上訴理由誤引修正前之商業會計法第六十六條
第一款），基於審判不可分之原則，自應一併加以審判，乃原判決就被告所犯填製不
實會計憑證罪部分漏未予以論列，有已受請求之事項未予判決之違背法令。案經確定
，非常上訴意旨執以指摘，洵有理由。因原判決尚非不利於被告，應由本院僅將原判
決關於違背法令部分撤銷，以資糾正。
據上論結，應依刑事訴訟法第四百四十七條第一項第一款前段，判決如主文。
中      華      民      國    八十九    年      一      月      七      日
                              最高法院刑事第一庭
                                  審判長法官  施  文  仁
                                        法官  張  淳  淙
                                        法官  林  永  茂
                                        法官  蕭  仰  歸
                                        法官  洪  佳  濱
      右正本證明與原本無異
                                              書  記  官
中      華      民      國    八十九    年      一      月     十三     日


司法院資訊處製作；財團法人民間司法改革基金會備份。
